最　高　行　政　法　院　判　決
　　　　　　　　　　　　　94年度判字第00379號
上　訴　人　臺中縣豐原市公所
代　表　人　甲○○
訴訟代理人　楊盤江律師
被 上訴 人　臺中縣稅捐稽徵處
代　表　人　乙○○
上列當事人間因地價稅事件，上訴人對於中華民國92年4月10日臺
中高等行政法院91年度訴字第567號判決，提起上訴，本院判決如
下：
　　主  文
上訴駁回。
上訴審訴訟費用由上訴人負擔。
    理   由
一、上訴人於原審起訴主張：上訴人臺中縣豐原市公所管理坐落
    豐原市○○段908、908之3、908之4、908之25、909、909之
    1至909之7、910、910之1至910之3、911地號等17筆土地，
    係葫蘆墩東汴線溝渠加蓋設置平面露天式公有收費停車場，
    依據財政部89年11月10日台財稅第0890457788號函釋：「有
    關座落豐原市○○段908地號等15筆葫蘆墩東汴線溝渠用地
    ，地面下為葫蘆墩東汴線之暗渠，合於土地稅減免規則第7
    條第1項第9款免稅規定，地面設置平面露天式公有收費停車
    場，該停車場未依停車場法第25條規定領有停車場登記證，
    不符同條項第13款免稅規定，該停車場用地課徵地價稅之計
    算公式如下：應課稅土地面積=停車場用地面積×１／【１
    （地上停車場）＋１（地下溝渠）】。」經被上訴人依該函
    釋公式計算核課90年地價稅為新臺幣（下同）1,567,779元
    。惟按民法第773條乃規範土地所有權人行使土地所有權之
    範圍，被上訴人執為課徵地價稅之依據，顯違背租稅法律主
    義。次查系爭17筆土地為符合農田水利會組織通則第11條第
    2項所規定提供為水利使用之土地，依法該17筆土地之稅捐
    全部豁免。另依土地法第191條之規定，系爭土地享有免徵
    地價稅之優惠。再者，依土地法第194條、平均地權條例第
    23條、土地稅法第19條規定，公共設施保留地在未徵收前，
    土地所有權人如未作任何使用並與使用中之土地隔離者，享
    有免徵地價稅之優惠，依「舉輕以明重」之法律解釋原則，
    系爭土地於徵收後作為公共設施用途，自亦應免徵地價稅。
    再依土地稅減免規則第7條第1項第1款現定，系爭土地無論
    作為葫蘆墩圳東汴線溝渠之水利用地使用或葫蘆墩停車場之
    使用，皆屬供公眾使用之公有土地，自享有免徵地價稅之優
    惠。至系爭土地所設置之葫蘆墩圳停車場遲至91年10月3日
    始取得臺中縣政府核發之停車場登記證，乃因主管機關之臺
    中縣政府直至91年6月15日始訂定「臺中縣停車場經營登記
    作業須知」受理縣內停車場報備登記所致，惟依停車場法第
    2條第4款規定，仍屬都市計畫停車場，依土地稅減免規則第
    7條第1項第13款規定，系爭土地自應免徵地價稅。退步言之
    ，本件「葫蘆墩圳停車場」用地因主管機關行政作業緩慢之
    因素，遲至91年10月3日始取得停車場登記證，則類推適用
    上開減免規則第7條第2項之規定，亦應能溯及享有免稅優惠
    。被上訴人對系爭土地課徵地價稅之行為，顯違背公法上之
    誠實信用原則。違背公法上之誠實信用原則。另系爭土地中
    坐落豐原市○○段910、911地號兩筆土地，即豐中路至三民
    路之間之部分，有一部分作為豐原國小的大門出入口，供學
    生、老師、家長出入使用，另一部分作為公眾機車、腳踏車
    免費停車場，依法亦應免徵地價稅。為此，請求撤銷原處分
    及訴願決定等語。
二、被上訴人在原審答辯則以：查上訴人所管理坐落豐原市908
    地號等17筆土地，其實際使用情形為葫蘆墩東汴線溝渠（地
    下），地面設有平面露天式公有收費停車場，參諸民法第77
    3條前段規定，土地所有權之行使，既及於土地上下，地價
    稅之課徵，亦應按其土地上下之使用情形予以核定，始稱合
    理。系爭土地之地面下部分為葫蘆墩東汴線之暗渠，合於土
    地稅減免規則第7條第1項第9款免稅規定。另其地面上部分
    設有平面露天式公有收費停車場，雖經臺中縣政府74年2月
    22日74府建公字第29614號函同意設置停車場，惟經函請臺
    中縣政府查明上訴人自82至90年間未依停車場法申請停車場
    登記證，洵此，系爭土地仍無土地稅減免規則第7條第1項第
    13款免徵地價稅規定之適用。又依土地稅減免規則第5條規
    定，同一地號之土地，因其使用之情形或因其地上建物之使
    用情形，認定僅部分合於本規則減免標準者，得依合於減免
    標準之使用面積比率計算減免其土地稅，被上訴人乃依上揭
    規定及財政部89年11月10日台財稅第0890457788號函釋公式
    計算核課系爭土地90年地價稅為1,567,779元，並無不合。
    又系爭土地上之停車場既有收費之事實，非屬不限定特定人
    使用之土地，無土地稅減免規則第7條第1項第1款規定之適
    用。另系爭土地亦無土地稅減免規則第7條第2項、土地法第
    191條、第194條、平均地權條例第23條及土地稅法第19條規
    定免徵之適用。況上訴人既未依土地稅減免規則第24條第1
    項規定向被上訴人申請減免地價稅，自不得請求減免。
    是原處分補徵系爭地價稅，尚無違誤等語，資為抗辯。
三、原審斟酌全辯論意旨及調查證據結果，以：按「已規定地價
    之土地，除依第22條規定課徵田賦者外，應課徵地價稅。」
    為土地稅法第14條所明定。又「左列公有土地地價稅或田賦
    全免：．．．九、引水、蓄水、洩水等水利設施及各項建造
    物用地。．．．十三、依停車場法規定設置供公眾使用之停
    車場用地。」、「同一地號之土地，因其使用之情形或因其
    地上建物之使用情形，認定僅部分合於本規則減免標準者，
    得依合於減免標準之使用面積比率計算減免其土地稅。」、
    「減免地價稅．．．原因事實有變更或消滅時，土地權利人
    或管理人，應於30日內向直轄市縣（市）主管稽徵機關申報
    恢復繳稅。」、「合於第7條至第17條規定申請減免地價稅
    ．．．者，應於每年（期）開徵40日前提出申請，逾期申請
    者，自申請之次年（期）起減免，減免原因消滅，自次年（
    期）恢復徵收。」土地稅減免規則第7條第1項第9款、第13
    款、第5條、第29條、第24條第1項分別定有明文。又「稅捐
    稽徵機關所須處理之案件多而繁雜，且有關課稅要件事實，
    類皆發生於納稅義務人所得支配之範圍，其中得減免事項，
    納稅義務人知之最詳，若有租稅減免或其他優惠情形，仍須
    由稅捐稽徵機關不待申請一一依職權為之查核，將倍增稽徵
    成本。因此，依憲法第19條『人民有依法律納稅之義務』規
    定意旨，納稅義務人依個別稅捐法規之規定，負有稽徵程序
    之申報協力義務，實係貫徹公平及合法課稅所必要。觀諸土
    地稅法第41條、土地稅減免規則第24條相關土地稅減免優惠
    規定，亦均以納稅義務人之申請為必要，且未在期限前申請
    者，僅能於申請之次年適用特別稅率。」（司法院釋字第
    537號解釋理由書參照）查本件系爭17筆土地原係葫蘆墩圳
    東汴線溝渠，作水利使用，原免徵地價稅等情，為兩造所不
    爭執，其後自74年起上訴人陸續於溝渠上加蓋公共造產收費
    停車場，其減免地價稅之原因事實業已變更，依首揭土地稅
    減免規則第29條、第24條第1項規定，土地權利人或管理人
    應於30日內向縣（市）主管稽徵機關申報變更，如另具其他
    減免事由者，亦應另行向稽徵機關提出申請，經其查核會勘
    核定後始能依新的原因事實減免。查上訴人並未為上開申報
    ，迄被上訴人87年辦理減免稅地清查時，始發現上開使用變
    更之事實，為上訴人所不爭，其既未為申報之協力義務，縱
    有新的減免土地稅原因事實，亦不能溯及既往請求減免。又
    系爭17筆土地，其實際使用情形為葫蘆墩東汴線溝渠（地下
    ），其上則加蓋設置平面露天式收費停車場（地面）為兩造
    所不爭執。按土地稅法第6條規定，為發展經濟，促進土地
    利用，增進社會福利，對於國防、政府機關、公共設施等用
    地，其土地稅得予以適當之減免；土地稅減免規則乃據此而
    制定，規定各種不同用地之減免標準。關於土地使用類別之
    判定，應就土地整體之使用狀況加以判別，如有土地上下兼
    作不同之數種用途時，參酌民法第773條前段規定：「土地
    所有權，除法令有限制外，於其行使有利益之範圍內，及於
    土地之上下。」之意旨，自應按其土地上下之使用情形予以
    核定，始稱合理。系爭土地之地面下部分為葫蘆墩東汴線之
    暗渠，固合於土地稅減免規則第7條第1項第9款之免稅規定
    ，惟其地面上部分另加設有平面露天式公有收費停車場，則
    系爭土地之使用狀態，業已由供水利使用之單一用途，增加
    另作停車場使用之用途，就整筆土地而言，其使用狀態不能
    不謂業已變更，自應就上開二用途加以考量，不能以其地下
    繼續供水利使用，逕認上開土地之地價稅應繼續全部免徵，
    上訴人此部分主張尚非可取。復按停車場法係於80年7月10
    日公布施行，而83年10月24日修正施行之土地稅減免規則第
    7條第1項第13款規定：「依停車場法規定」設置供公眾使用
    之停車場用地，免徵地價稅，故停車場之設置未符合停車場
    法之規定者，尚不能享受免稅之優惠。另依停車場法第25條
    及第42條規定，不論屬都市計畫停車場或路外公共停車場，
    均應於開放使用前，依規定報請主管機關核備，領得停車場
    登記證後，始得依法營業。停車場法施行前已設置之路外公
    共停車場，亦應依規定辦理停車場登記證。上開停車場既以
    取得停車場登記證為合法要件，是以上開土地稅減免規則所
    稱「依停車場法規定設置供公眾使用之停車場用地」，以取
    得停車場登記證作為要件之一，並無不合。系爭17筆土地上
    之收費停車場係分期陸續完工，分別於74年9月1日、82年10
    月1日、84年2月26日開始營運已如前述，是關於停車場法公
    布後始開始營運之部分，應依該法第25條第1項規定，於開
    放使用前向地方主管機關報請核備，領得停車場登記證始得
    依法營業；至該法施行前已設置之部分，亦應依同法第42條
    規定於該法公布施行後一年內辦妥停車場登記。是以本件74
    年9月1日開始營運之系爭909之1至909之7、910之1至910 之
    3地號等10筆土地之停車場，應於81年7月12日前辦妥停車場
    登記，其餘5筆土地則應先辦妥停車場登記後，始得營運。
    本件系爭土地之停車場經被上訴人於88年間向臺中縣政府函
    查是否係依停車場法設置？有無領得停車場登記證？經該府
    以88年9月30日88府建公字第268653號函復略謂該停車場係
    由豐原市公所以公共造產方式自行興建且該府目前尚未核發
    停車場登記證等情，另上訴人亦自承其於91年10月3日始取
    得停車場登記證，有該函文及該登記證附卷可稽，則於87年
    間系爭土地均未符合土地稅減免規則第7條第1項第13款之規
    定，上訴人主張系爭土地可依該規定免稅乙節，委無足採。
    被上訴人另於90年間向臺中縣政府函查上訴人有無於停車場
    法公布後（80年7月10日公布），依同法第42條規定申請核
    發停車場登記證，經臺中縣政府交通旅遊局90年8月15日90
    交道第07781號函查復：「．．．經查本局迄今未曾收到該
    所有關停車場登記申請資料。」上訴人既未依上開停車場法
    第42條規定於停車場法公布後申請停車場登記，自不可能取
    得登記證，其逾期不申請登記於法已有未合，尚不能主張其
    未能取得停車場登記證，係由於可歸責於臺中縣政府之事由
    所致，上訴人此部分主張亦無足採。復按「本規則所稱供公
    共使用之土地，係指供公眾使用，不限定特定人使用之土地
    。」為土地稅減免規則第4條所明定，故此條文規定「供公
    共使用」與「供公眾使用」意義尚屬有別，亦即公共使用尚
    需具備「不限定特定人使用」之要件，如需支付相當對價始
    能使用者，則尚難謂符合上開要件。系爭葫蘆墩圳停車場為
    公有收費停車場，為上訴人所興辦之公共造產事業，其收入
    係編列於附屬單位預算-公共造產基金中，其收費標準係由
    上訴人參酌國民所得、經濟狀況等因素而制定、調整，並經
    市民代表會決議通過後報請臺中縣政府備查後實施，業經上
    訴人於復查時函復被上訴人綦詳，有上訴人89年4月12日89
    豐市財字第6690號函及所附「臺中縣豐原市公所興辦公共造
    產停車場事業計畫」、修訂停車場收費標準公告、豐原市民
    代表大會決議紀錄等附原處分卷可考。系爭停車場既需付費
    ，且查其收費標準亦得隨時由上訴人報經市民代表會決議通
    過後而調整，其性質與一般公營事業近似，核與一般供公共
    使用之土地，不特定人可以隨時無條件自由使用者不同，依
    土地稅減免規則第4條規定，自非屬供公共使用之土地，無
    土地稅減免規則第7條第1項第1款規定之適用，是上訴人主
    張據此亦可免課地價稅乙節亦無可採。再者，本件系爭土地
    均為豐原市所有，有土地登記簿謄本在卷可稽，與土地稅減
    免規則第7條第2項規定已有不同，且上訴人89年度是否符合
    停車場法之規定，能否取得停車場登記證，均係過去之事實
    ，未經主管機關之審認，亦難依據上訴人91年10月3日始取
    得停車場登記證，遽以推論上訴人89年必符合停車場法之相
    關規定，上訴人未能取得停車場證之情況非但與土地稅減免
    規則第7條第2項有別，且性質全然不同，並無類推適用之餘
    地，其上開主張並無足取。上訴人又主張依土地法第191條
    之規定，系爭土地享有免徵地價稅之優惠。按土地法第191
    條規定：「公有土地及公有建築改良物免徵土地稅及改良物
    稅。但供公營事業使用或不作公共使用者，不在此限。」查
    土地稅法、平均地權條例及土地法，關於土地稅之減免均基
    於相同之立法目的而有相類似之規定，適用時自應為相同之
    解釋。土地稅減免規則係依土地稅法第6條及平均地權條例
    第25條授權訂定，該規則第4條對供公共使用之土地之定義
    已有明文，系爭停車場既有收費之事實，非屬不限定特定人
    使用之土地，無土地稅減免規則第7條第1項第1款規定之適
    用均如前述，故土地法第191條但書所謂之「公共使用」，
    其定義自不能兩歧。本件停車場不符合「公共使用之要件」
    ，自無該條免徵土地稅之適用。又土地法第194條、平均地
    權條例第23條、土地稅法第19條之規定，係關於公共設施用
    地，在未徵收前之保留期間，因其使用被限制，而為特別稅
    率及免稅之規定，如已徵收，則應依徵收計畫使用，亦即應
    就其實際用途適用法律所規定之適當稅率，始係合法，經查
    土地稅法並無凡徵收而取得之公共設施用地概應免稅之類似
    規定，上訴人主張系爭土地徵收後已作停車場公共設施使用
    ，依「舉輕以明重」之法律解釋原則應可免稅云云，核屬無
    稽，委無可採。又查上訴人並未於停車場法公布後一年內提
    出申請停車場登記證，遲至91年10月3日始申請取得均如前
    述，其間長達十年餘，上訴人未能舉證其曾提出申請或以公
    函表明「其有申辦停車場登記證之必要請予協助完成法定程
    序」等情，徒以臺中縣政府未制定「臺中縣停車場經營登記
    作業須知」為藉口，核係卸責之詞，其主張本件課稅處分違
    背公法上之誠信原則，尚屬無據。末查上訴人雖主張系爭土
    地中坐落豐原市○○段910、911號兩筆土地，即位於豐中路
    至三民路之間之部分，有一部分作為豐原國小的大門，作為
    學生、老師、家長出入使用，另一部分作為公眾機車、腳踏
    車免費停車場，依法亦應免徵地價稅云云。惟查上訴人就此
    未能舉證以實其說已難憑信，且上訴人於87年12月11日以87
    豐市財字34149號函，向被上訴人陳稱上開2筆土地之公共停
    車場係自87年3月1日起委託營運，並未提及其中有一部分係
    作無償使用【參見82至86年地價稅原處分卷所附該函及「台
    中縣豐原市公共停車場營運業務委託承辦契約書」〈業務範
    圍：豐原市站前廣場及新生北路（三民路至豐中路段）〉第
    110頁】，其此部分主張尚難採信。本件系爭葫蘆墩東汴線
    溝渠既全部加蓋作停車場使用，二者面積相等，系爭土地兼
    作2用途使用，一部分合於免徵標準，一部分不符合，則依
    財政部89年11月10日台財稅第0890457788號函釋關於本件之
    公式：應課稅土地面積=停車場用地面積×1／【1（地上停
    車場）＋1（地下溝渠）】經核於法並無不合，上訴人主張
    既因水利設施免稅，不應再比率課稅云云，不足採取。況如
    前所述，上訴人如主張其另有減免地價稅之原因，仍應盡其
    協力通報之義務，查上訴人於90年之前均未向被上訴人為此
    類申報，為兩造所不爭，依首揭規定及說明，上訴人自不能
    主張系爭90年之地價稅有何減免之優惠，因將原處分及訴願
    決定予以維持，駁回上訴人之訴。
四、上訴論旨復執前詞，指摘原判決認系爭土地未符土地稅減免
    規則第7條第1項第1款規定，有不適用停車場法第2條第3、4
    、6款及交通部補助地方政府興建路外公共停車場計畫補助
    要點第4點規定並適用土地稅減免規則第4條及第7條第1項第
    1款規定不當之違背法令。又原判決徒以系爭土地未辦理停
    車場登記，遽認系爭土地無前開減免規則第7條第1項第13款
    免徵地價稅規定之適用，亦與公法上誠信原則有悖云云。查
    土地稅減免規則第7條第1項列舉公有土地地價稅免徵之規定
    ，其中第1款「供公共使用之土地」、第9款「引水、蓄水、
    洩水等水利設施及各項建造物用地」、第13款「依停車場法
    規定設置供公眾使用之停車場用地」，均屬不同之免徵要件
    。第9款只須有引水、蓄水、洩水等水利設施即屬之，系爭
    土地之地面下部分為葫蘆墩東汴線之暗渠，符合此款免稅要
    件。第13款則須依停車場法規定設置供公眾使用之停車場用
    地始可，而依停車場法第25條及第42條規定，停車場以取得
    停車場登記證為合法要件，上訴人於91年10月3日始取得停
    車場登記證，在此之前自不合該款免徵要件，至上訴人是否
    收取停車費與該款免徵要件無關。另該條項第1款供公共使
    用之土地，依土地稅減免規則第4條規定，係指供公眾使用
    ，且不限定特定人使用之土地，例如公用道路、公園用地是
    ，如須支付相當對價始能使用，即非任何人均得使用，自不
    符上開要件。此為該款與同條項其餘各款不同之處，亦即第
    1款須為不特定人均得無償使用，其餘各款或基於使用上之
    特殊目的，或雖須支付對價惟係供公眾使用之公有土地，基
    於特定目的，亦予免徵，故分別列舉，以為區隔。從而第1
    款自應作限縮解釋，限於不須支付對價即能使用方屬之。財
    政部92年5月27日台財稅第0920026972號函，認彰化縣政府
    經營管理有營業收費之「彰化市陽明國中操場地下停車場」
    及委外經營之縣有「八卦山大佛風景區停車場」，如經查明
    該停車場用地為公有土地，確係依停車場法規定設置供公眾
    使用，准依土地稅減免規則第7條第1項第13款規定免徵地價
    稅，並未認其符合該減免規則第7條第1項第1款之免徵情形
    可證。本件系爭停車場既有收費之事實，係屬限定特定人使
    用之土地，原判決認其不符土地稅減免規則第7條第1項第1
    款免徵規定，並無違誤。上訴人指摘原判決有不適用停車場
    法第2條第3、4、6款及交通部補助地方政府興建路外公共停
    車場計畫補助要點第4點規定及適用土地稅減免規則第4條及
    第7條第1項第1款規定不當之違背法令云云，均無可採。又
    上訴人於91年10月3日始取得停車場登記證，為其所不爭，
    原判決認其不符土地稅減免規則第7條第1項第13款免徵規定
    ，亦無不合。至上訴人雖於89年5月9日及5月24日分別以89
    豐市民字第12938號函及13533號函向臺中縣政府詢問是否須
    依停車場法規定辦理停車場登記證，惟並非向該府申請核發
    停車場登記證，其既未提出申請，臺中縣政府自無從核發停
    車場登記證予上訴人，與該府何時訂定發布停車場登記證作
    業須知無涉。上訴人主張臺中縣政府直至91年6月15日始訂
    定「臺中縣停車場經營登記作業須知」受理縣內停車場報備
    登記，在此之前其辦理停車場登記證為無期待可能性，指摘
    原判決違反公法上誠信原則云云，亦無足採。原判決並無違
    背法令，上訴意旨指摘原判決違誤，求予廢棄，難認有理由
    ，應予駁回。
據上論結，本件上訴為無理由，爰依行政訴訟法第255條第1項、
第98條第3項前段，判決如主文。
中    華    民    國    94    年    3     月   10     日
                  第四庭審判長法  官　徐  樹  海
                              法  官　高　啟　燦
                              法  官　吳　錦　龍
                              法  官　黃　合　文
                              法  官  林　茂　權
以  上  正  本  證  明  與  原  本  無  異
中    華    民    國    94    年    3    月    14     日
　　　　　　　　　　　　　　　書記官　蘇　金　全
